---
title: "VAR inflação de alimentos"
subtitle: "análise descritiva e econométrica"
author: 
  - "Izabel Flores^[UnB]"
date: "`r format(Sys.Date(),'%d/%m/%Y')`"
output:
  bookdown::html_document2:
    df_print: paged
    fig_caption: true
    number_sections: no
    theme: cerulean
    toc: no
    toc_float:
      collapsed: yes
      smooth_scroll: yes
  bookdown::pdf_document2:  
    citation_package: natbib
    fig_caption: true
    number_sections: true
    toc_depth: 4
    latex_engine: xelatex
  bookdown::word_document2: default
fontsize: 12pt
linkcolor: blue
header-includes:
  - \usepackage{indentfirst}
  - \usepackage{amsmath}
  - \usepackage{float}
  - \setlength{\parindent}{4em}
  - \setlength{\parskip}{1.5em}
  - \usepackage{titling}
  - \pretitle{\begin{center}
  - \posttitle{\end{center}}
biblio-style: "apalike"
link-citations: true
editor_options: 
  chunk_output_type: console
---

# {#inic .tabset}

## Pacotes

```{r setup, include=FALSE}
knitr::opts_chunk$set(
  message = FALSE,
  warning = FALSE,
  echo    = FALSE,                 # Mostra os códigos automaticamente
  eval    = TRUE,                  # se quiser rodar o código R - colocar TRUE
  fig.cap = 'Elaboração própria.', # Legenda automática de figuras
  fig.pos = 'H'
)
```



```{r, results='hide'}
carrega_pacotes <- function(){
if (!require("pacman")) install.packages("pacman")
pacman::p_load(sidrar,         ## Importar dados IBGE 
               tidyverse,      ## Pacote de utilidades para manipulação e visualização
               kableExtra,     ## Elaboração das tabelas em LaTeX e html
               lubridate,      ## padronização de datas
               data.table,     ## Facilitar manipulação de tabelas
               plotly,         ## Graficos
               colorBlindness, ## Cores mais apropriadas a daltônicos
               # tibbles,      ## data frames
               readxl,         ## importar tabelas excel
               GetBCBData,     ## dados BCB
               htmltools,     ## ajuste página html
               cowplot,         ## grafico padronizar
               stargazer
)

options(scipen = 99)           # Ajuste de casas decimais

}
carrega_pacotes()

library(vars)
library(tseries)
library(ggplot2)
library(forecast)

```

## Montando bases

```{r}
bd <- read.csv("bd.csv") # base variaveis
bd_desagregados <- read.csv("indices_desagregados.csv") # base indices desagregados
bd_desagregados_12 <- read.csv("indices_desagregados_acumulado_12_meses.csv") # base indices desagregados 12 meses

bd_desagregados <- bd_desagregados[1:126, ]
```

log e diff normal

```{r}
bd <- bd[, 2:8]

colnames(bd) <- c("Data", "Indice", "Petróleo", "Internacional", "Câmbio", "IBC", "Assistência")

bd <- bd %>% 
  mutate(Indice = bd_desagregados$IPAD)

bd2 <- bd %>% 
  filter(!is.na(`Assistência`)) %>% 
  mutate_if(is.numeric, ~log( .x + 1 - min(.))) %>% # log com correcão para numeros negativos
  mutate_if(is.numeric, ~c(F, diff(.))) %>% # primeira diferença
  filter(Data != "2012-01") %>%   
 # filter(Data <= "2021-06") %>%    # só ate junho de 2021
  dplyr::select(- "Data") # retirar coluna de data

```

Acumulado 12 meses das variáveis de inflação (log e diff)

```{r}
bd2_desagregados <- bd_desagregados[13:126, 2:11 ]
bd2_desagregados <- bd2_desagregados %>% 
  mutate_if(is.numeric, ~log( .x + 1 - min(.))) %>% # log com correcão para numeros negativos
  mutate_if(is.numeric, ~c(F, diff(.))) %>% # primeira diferença
  filter(mes_cod != "2013-01-01",
         mes_cod != "2022-09-01",
         mes_cod != "2022-08-01",
         mes_cod != "2022-07-01") %>%   
 # filter(Data <= "2021-06") %>%    # só ate junho de 2021
  dplyr::select(- "mes_cod") # retirar coluna de data


bd2 <- bd2[13:125, ]


```


### Graficos

```{r}

ts_petroleo <- ts(bd2$Petróleo, start = c(2013, 02), frequency = 12)

ts_preco <- ts(bd2$Internacional, start = c(2013, 02), frequency = 12)

ts_cambio <- ts(bd2$Câmbio, start = c(2013, 02), frequency = 12)

ts_IBC <- ts(bd2$`IBC`, start = c(2013, 02), frequency = 12)

ts_assistencia <- ts(bd2$Assistência, start = c(2013, 02), frequency = 12)

forecast::autoplot(ts_petroleo)
forecast::autoplot(ts_preco)
forecast::autoplot(ts_cambio)
forecast::autoplot(ts_IBC)
forecast::autoplot(ts_assistencia)


```

### Teste de estacionariedade

```{r}
# Teste ADF

    # reheitar hipotese nula = serie estacionária :)

print(adf.test(ts_preco)) # estacionaria
print(adf.test(ts_cambio)) # estacionaria
print(adf.test(ts_petroleo)) # estacionaria
print(adf.test(ts_IBC)) # estacionaria
print(adf.test(ts_assistencia)) # estacionária

```


## IPCA 

```{r}

bd_IPCA <- bd2 %>% 
  mutate(Indice = bd2_desagregados$IPCA) %>% 
  rename(IPCA = Indice)

ts_IPCA <- ts(bd_IPCA$IPCA, start = c(2013, 02), frequency = 12)

forecast::autoplot(ts_IPCA)

```

Teste ADF

```{r}
print(adf.test(ts_IPCA)) # estacionaria
```


Escolhendo lags

2 lags segundo o teste AIC e FPE

```{r}
lag <- VARselect(bd_IPCA, lag.max = 5)
lag$selection
        # escolha = 2 lag segundo 
```



### Estimando

```{r}
estim <- VAR(bd_IPCA, p = 2, type = "none")

stargazer(estim[["varresult"]], type = "text")
```

### Teste de estabilidade

```{r}

roots(estim, modulus = TRUE)  # precisa ser menor que 1 pra ser estável :)
```


### Causalidade de Granger

```{r}

print(granger1 <- grangertest(IPCA~Petróleo, 
                        order = 2, 
                        data = bd_IPCA))   # petroleo causa granger IPCA

print(granger1 <- grangertest(IPCA~Internacional, 
                        order = 2, 
                        data = bd_IPCA))   # não causa granger

print(granger1 <- grangertest(IPCA~Assistência, 
                        order = 2, 
                        data = bd_IPCA))   # não causa granger

print(granger1 <- grangertest(IPCA~Câmbio, 
                        order = 2, 
                        data = bd_IPCA))   # não causa granger


print(granger1 <- grangertest(IPCA~IBC, 
                        order = 2, 
                        data = bd_IPCA))   # não causa granger

```

### Impulso resposta

```{r}


irf <- irf(estim,
            repsonse = "IPCA",
            n.ahead = 10,
            boot = TRUE,
            runs = 300,
            ci = 0.90,
            cumulative = F)

# win.graph(width=15,height=8)
plot(irf)

```

## IPAD 

```{r}

bd_IPAD <- bd2 %>% 
  mutate(Indice = bd2_desagregados$IPAD) %>% 
  rename(IPAD = Indice)

ts_IPAD <- ts(bd_IPAD$IPAD, start = c(2013, 02), frequency = 12)

forecast::autoplot(ts_IPAD)

```

Teste ADF

```{r}
print(adf.test(ts_IPAD)) # estacionaria
```


Escolhendo lags

1 lag segundo todos os testes (AIC, HQ, SC, FPE)

```{r}
lag <- VARselect(bd_IPAD, lag.max = 5)
lag$selection
        # escolha = 1 lag
```



### Estimando

```{r}
estim <- VAR(bd_IPAD, p = 1, type = "none")

stargazer(estim[["varresult"]], type = "text")
```

### Teste de estabilidade

estável. todos menorres que 1.
```{r}

roots(estim, modulus = TRUE)  # precisa ser menor que 1 pra ser estável :)
```


### Causalidade de Granger

```{r}

granger1 <- causality(estim, cause = "Petróleo")

granger1$Granger  # petroleo causa

granger2 <- causality(estim, cause = "IPAD")   

granger2$Granger # IPAD não causa

granger3 <- causality(estim, cause = "Internacional")  # preço internacional causa 

granger3$Granger # preço internacional causa a 10% de significância

granger4 <- causality(estim, cause = "Assistência")   

granger4$Granger # Assistência não causa

granger5 <- causality(estim, cause = "Câmbio")  

granger5$Granger # Câmbio não causa 

granger6 <- causality(estim, cause = "IBC") 

granger6$Granger  # IBC causa a 1%

```

### Impulso resposta

```{r}


irf <- irf(estim,
            repsonse = "IPAD",
            n.ahead = 10,
            boot = TRUE,
            runs = 300,
            ci = 0.90,
            cumulative = F)

# win.graph(width=15,height=8)
plot(irf)

```


## Comercializáveis {.tabset}

### In natura

```{r}

bd_C_IN <- bd2 %>% 
  mutate(Indice = bd2_desagregados$C_IN) %>% 
  rename(C_IN = Indice)

ts_C_IN <- ts(bd_C_IN$C_IN, start = c(2013, 02), frequency = 12)

forecast::autoplot(ts_C_IN)

```

Teste ADF

```{r}
print(adf.test(ts_C_IN)) # estacionaria
```


Escolhendo lags

```{r}
lag <- VARselect(bd_C_IN, lag.max = 5)
lag$selection
        # escolha = 1 lag
```



#### Estimando

```{r}
estim <- VAR(bd_C_IN, p = 1, type = "none")

stargazer(estim[["varresult"]], type = "text")
```

#### Teste de estabilidade

É estável
```{r}

roots(estim, modulus = TRUE)  # precisa ser menor que 1 pra ser estável :)
```


#### Causalidade de Granger

```{r}

granger1 <- causality(estim, cause = "Petróleo")

granger1$Granger  # petroleo causa

granger2 <- causality(estim, cause = "C_IN")   

granger2$Granger  # C_IN não causa

granger3 <- causality(estim, cause = "Internacional") 

granger3$Granger # preço internacional não causa 

granger4 <- causality(estim, cause = "Assistência") 

granger4$Granger # Assistência não causa

granger5 <- causality(estim, cause = "Câmbio")

granger5$Granger # Câmbio não causa

granger6 <- causality(estim, cause = "IBC")  # IBC não causa 

granger6$Granger # IBC causa


```

#### Impulso resposta

```{r}


irf <- irf(estim,
            repsonse = "C_IN",
            n.ahead = 10,
            boot = TRUE,
            runs = 300,
            ci = 0.90,
            cumulative = F)

# win.graph(width=15,height=8)
plot(irf)

```

### Semi industrializados

```{r}

bd_C_SEMI <- bd2 %>% 
  mutate(Indice = bd2_desagregados$C_SEMI) %>% 
  rename(C_SEMI = Indice)

ts_C_SEMI <- ts(bd_C_SEMI$C_SEMI, start = c(2013, 02), frequency = 12)

forecast::autoplot(ts_C_SEMI)

```

Teste ADF

```{r}
print(adf.test(ts_C_SEMI)) # estacionaria
```


Escolhendo lags

AIC e FPE 2 lags

```{r}
lag <- VARselect(bd_C_SEMI, lag.max = 5)
lag$selection
        # escolha = 2 lag
```



#### Estimando

```{r}
estim <- VAR(bd_C_SEMI, p = 2, type = "none")

stargazer(estim[["varresult"]], type = "text")
```

#### Teste de estabilidade

É estável.

```{r}

roots(estim, modulus = TRUE)  # precisa ser menor que 1 pra ser estável :)
```


#### Causalidade de Granger

```{r}

granger1 <- causality(estim, cause = "Petróleo")

granger1$Granger  # petroleo causa

granger2 <- causality(estim, cause = "C_SEMI")

granger2$Granger  # C_SEMI causa a 5%

granger3 <- causality(estim, cause = "Internacional") 

granger3$Granger # preço internacional causa a 10%

granger4 <- causality(estim, cause = "Assistência") 

granger4$Granger   # Assistência não causa

granger5 <- causality(estim, cause = "Câmbio")  

granger5$Granger # Câmbio não causa


granger6 <- causality(estim, cause = "IBC")  # IBC não causa 

granger6$Granger # IBC causa


```

#### Impulso resposta

```{r}


irf <- irf(estim,
            repsonse = "C_SEMI",
            n.ahead = 10,
            boot = TRUE,
            runs = 300,
            ci = 0.90,
            cumulative = F)

# win.graph(width=15,height=8)
plot(irf)

```

### Industrializados

```{r}

bd_C_IND <- bd2 %>% 
  mutate(Indice = bd2_desagregados$C_IND) %>% 
  rename(C_IND = Indice)

ts_C_IND <- ts(bd_C_IND$C_IND, start = c(2013, 02), frequency = 12)

forecast::autoplot(ts_C_IND)

```

Teste ADF

```{r}
print(adf.test(ts_C_IND)) # estacionaria
```


Escolhendo lags

AIC e FPE 2 lags. HQ e SC 1 lag. Escolhemos 2 lags.

```{r}
lag <- VARselect(bd_C_IND, lag.max = 5)
lag$selection
        # escolha = 2 lag
```



#### Estimando

```{r}
estim <- VAR(bd_C_IND, p = 2, type = "none")

library(stargazer)

stargazer(estim[["varresult"]], type = "text")
```

#### Teste de estabilidade

É estável.

```{r}

roots(estim, modulus = TRUE)  # precisa ser menor que 1 pra ser estável :)
```


#### Causalidade de Granger

```{r}

granger1 <- causality(estim, cause = "Petróleo")

granger1$Granger  # petroleo causa

granger2 <- causality(estim, cause = "C_IND")   

granger2$Granger  # C_IND não causa a 10%

granger3 <- causality(estim, cause = "Internacional") 

granger3$Granger # preço internacional causa a 5%

granger4 <- causality(estim, cause = "Assistência") 

granger4$Granger  # Assistência não causa 

granger5 <- causality(estim, cause = "Câmbio") 

granger5$Granger  # Câmbio não causa 

granger6 <- causality(estim, cause = "IBC")  

granger6$Granger # IBC causa

```

#### Impulso resposta

```{r}


irf <- irf(estim,
            repsonse = "C_IND",
            n.ahead = 10,
            boot = TRUE,
            runs = 300,
            ci = 0.90,
            cumulative = F)

# win.graph(width=15,height=8)
plot(irf)

```


## Não Comercializáveis {.tabset}

### In natura

```{r}

bd_NC_IN <- bd2 %>% 
  mutate(Indice = bd2_desagregados$NC_IN) %>% 
  rename(NC_IN = Indice)

ts_NC_IN <- ts(bd_NC_IN$NC_IN, start = c(2013, 02), frequency = 12)

forecast::autoplot(ts_NC_IN)

```

Teste ADF

```{r}
print(adf.test(ts_NC_IN)) # estacionaria
```


Escolhendo lags

```{r}
lag <- VARselect(bd_NC_IN, lag.max = 5)
lag$selection
        # escolha = 1 lag
```



#### Estimando

```{r}
estim <- VAR(bd_NC_IN, p = 1, type = "none")

library(stargazer)

stargazer(estim[["varresult"]], type = "text")
```

#### Teste de estabilidade

É estável.

```{r}

roots(estim, modulus = TRUE)  # precisa ser menor que 1 pra ser estável :)
```


#### Causalidade de Granger

```{r}

granger1 <- causality(estim, cause = "Petróleo")

granger1$Granger  # petroleo causa

granger2 <- causality(estim, cause = "NC_IN")   

granger2$Granger # NC_IN não causa

granger3 <- causality(estim, cause = "Internacional")

granger3$Granger # preço internacional não causa 

granger4 <- causality(estim, cause = "Assistência") 

granger4$Granger  # Assistência não causa 

granger5 <- causality(estim, cause = "Câmbio")  

granger5$Granger  # câmbio não causa 

granger6 <- causality(estim, cause = "IBC")  # IBC não causa 

granger6$Granger # IBC causa 


```

#### Impulso resposta

```{r}


irf <- irf(estim,
            repsonse = "NC_IN",
            n.ahead = 10,
            boot = TRUE,
            runs = 300,
            ci = 0.90,
            cumulative = F)

# win.graph(width=15,height=8)
plot(irf)

```

### Semi industrializado

```{r}

bd_NC_SEMI <- bd2 %>% 
  mutate(Indice = bd2_desagregados$NC_SEMI) %>% 
  rename(NC_SEMI = Indice)

ts_NC_SEMI <- ts(bd_NC_SEMI$NC_SEMI, start = c(2013, 02), frequency = 12)

forecast::autoplot(ts_NC_SEMI)

```

Teste ADF

```{r}
print(adf.test(ts_NC_SEMI)) # estacionaria
```


Escolhendo lags

AIC e FPE 2 lags. HQ e SC 1 lag. escolhemos 2 lags.

```{r}
lag <- VARselect(bd_NC_SEMI, lag.max = 5)
lag$selection
        # escolha = 2 lag
```



#### Estimando

```{r}
estim <- VAR(bd_NC_SEMI, p = 2, type = "none")

library(stargazer)

stargazer(estim[["varresult"]], type = "text")
```

#### Teste de estabilidade

É estável

```{r}

roots(estim, modulus = TRUE)  # precisa ser menor que 1 pra ser estável :)
```


#### Causalidade de Granger

```{r}

granger1 <- causality(estim, cause = "Petróleo")

granger1$Granger  # petroleo causa

granger2 <- causality(estim, cause = "NC_SEMI")   

granger2$Granger # NC_SEMI não causa

granger3 <- causality(estim, cause = "Internacional") 

granger3$Granger # preço internacional causa a 10%

granger4 <- causality(estim, cause = "Assistência") 

granger4$Granger  # Assistência não causa 

granger5 <- causality(estim, cause = "Câmbio")

granger5$Granger # câmbio não causa

granger6 <- causality(estim, cause = "IBC")  

granger6$Granger # IBC causa

```

#### Impulso resposta

```{r}


irf <- irf(estim,
            repsonse = "NC_SEMI",
            n.ahead = 10,
            boot = TRUE,
            runs = 300,
            ci = 0.90,
            cumulative = F)

# win.graph(width=15,height=8)
plot(irf)

```

### Industrializado

```{r}

bd_NC_IND <- bd2 %>% 
  mutate(Indice = bd2_desagregados$NC_IND) %>% 
  rename(NC_IND = Indice)

ts_NC_IND <- ts(bd_NC_IND$NC_IND, start = c(2013, 02), frequency = 12)

forecast::autoplot(ts_NC_IND)

```

Teste ADF

```{r}
print(adf.test(ts_NC_IND)) # estacionaria
```


Escolhendo lags


```{r}
lag <- VARselect(bd_NC_IND, lag.max = 5)
lag$selection
        # escolha = 1 lag
```



#### Estimando

```{r}
estim <- VAR(bd_NC_IND, p = 1, type = "none")

stargazer(estim[["varresult"]], type = "text")
```

#### Teste de estabilidade

É estável

```{r}

roots(estim, modulus = TRUE)  # precisa ser menor que 1 pra ser estável :)
```


#### Causalidade de Granger

```{r}

granger1 <- causality(estim, cause = "Petróleo")

granger1$Granger  # petroleo causa

granger2 <- causality(estim, cause = "NC_IND")   

granger2$Granger  # NC_IND não causa

granger3 <- causality(estim, cause = "Internacional")  

granger3$Granger  # preço internacional não causa 


granger4 <- causality(estim, cause = "Assistência")

granger4$Granger  # Assistência não causa 

granger5 <- causality(estim, cause = "Câmbio")  

granger5$Granger  # Assistência não causa 

granger6 <- causality(estim, cause = "IBC")  # IBC não causa 

granger6$Granger  # IBC causa


```

#### Impulso resposta

```{r}


irf <- irf(estim,
            repsonse = "NC_IND",
            n.ahead = 10,
            boot = TRUE,
            runs = 300,
            ci = 0.90,
            cumulative = F)

# win.graph(width=15,height=8)
plot(irf)

```


